ACORDAO-COMPLETO-2357812

ACÓRDÃO 12181/2019 ATA 38/2019 - PRIMEIRA CÂMARA

VISTOS, relatados e discutidos estes autos em que se apreciam atos de concessão de pensão militar emitidos pelo Ministério da Defesa/Comando da Marinha;
	ACORDAM os Ministros do Tribunal de Contas da União, reunidos em sessão da Primeira Câmara, diante das razões expostas pelo Relator, e com fundamento no art. 71, incisos III e IX, da Constituição Federal de 1988, c/c os arts. 1º, inciso V, 39, inciso II, e 45 da Lei 8.443/1992, e ainda com o art. 260, § 1º, 261, caput e § 1º, e 262, caput e § 2º, do Regimento Interno do TCU, em:
	9.1. considerar legais e ordenar registro dos atos de concessão de pensão militar emitidos em favor de Anna Lucia da Silveira Jannuzzi (XXX.673.287-XX) ; Anna Paula Jannuzzi Gasparri (XXX.817.667-XX) ; Antonia Francileide da Rocha Leite (XXX.580.302-XX) ; Daniele Moreira Leite (XXX.439.752-XX) ; Deiziane Moreira Leite (XXX.106.352-XX) ; Iva Alves de Oliveira (XXX.515.004-XX) ; Izabel Cristina Pereira Leite (XXX.889.184-XX) ; Laura Rayane da Rocha Leite (XXX.398.312-XX) ; Magna Flavia Farias Leite (XXX.754.532-XX) ; Marcia Garcia da Silva Oliveira (XXX.807.867-XX) ; Margareth de Andrade Oliveira de Souza (XXX.490.429-XX) ; Maria Antonieta Pereira Leite (XXX.570.924-XX) ; Maria Cirineia da Rocha Leite (XXX.398.492-XX) ; Maria Helena Araujo de Macedo (XXX.121.207-XX) ; Marinalva Araujo de Menezes (XXX.491.387-XX) ; Mary Lucy Leite (XXX.528.784-XX) ; Miria Oliveira Cechinel (XXX.102.139-XX) ; Monica de Oliveira Miranda (XXX.125.789-XX) ; Terezinha Monteiro Galisa (XXX.963.347-XX) ; Vilma Ramos Sant Ana (XXX.573.899-XX) ;
9.2. considerar ilegal e recusar registro ao ato de concessão de pensão militar instituído em favor de Vera Lucia Quinteiro Olimpio (XXX.698.377-XX) ;
	9.3. dispensar o ressarcimento das quantias indevidamente recebidas de boa-fé por Vera Lucia Quinteiro Olimpio, nos termos do Enunciado 106 da Súmula da Jurisprudência do Tribunal de Contas da União;
	9.4. determinar ao Ministério da Defesa/Comando da Marinha que:
	9.4.1. no prazo de 15 (quinze) dias, faça cessar os pagamentos decorrentes do ato considerado ilegal, sob pena de responsabilidade solidária da autoridade administrativa omissa;
	9.4.2. no prazo de 15 (quinze) dias, dê ciência do inteiro teor desta deliberação à interessada cujo ato ora é considerado ilegal, esclarecendo-lhe que:
	9.4.2.1. o efeito suspensivo proveniente da interposição de recurso não a exime da devolução dos valores percebidos indevidamente após a notificação sobre o presente acórdão, em caso de não provimento do recurso porventura impetrado;
	9.4.2.2. poderá optar pelo recebimento do benefício relativo à presente pensão militar, desde que comprove o correto enquadramento nas disposições do art. 29 da Lei 3.765/1960, escolhendo apenas os benefícios legalmente acumuláveis;
	9.4.3. no prazo de 30 (trinta) dias, informe ao TCU as medidas adotadas, sem prejuízo de encaminhar comprovante sobre a data em que a interessada Vera Lucia Quinteiro Olimpio tomou conhecimento do contido no item anterior;
	9.5. dar ciência deste acórdão ao Ministério da Defesa/Comando da Marinha.

Atos de concessão de pensão militar.

Primeira Câmara

Ministério da Defesa/Comando da Marinha (Vinculador).

3. Interessados/Responsáveis:
3.1. Interessados: Anna Lucia da Silveira Jannuzzi (XXX.673.287-XX); Anna Paula Jannuzzi Gasparri (XXX.817.667-XX); Antonia Francileide da Rocha Leite (XXX.580.302-XX); Daniele Moreira Leite (XXX.439.752-XX); Deiziane Moreira Leite (XXX.106.352-XX); Iva Alves de Oliveira (XXX.515.004-XX); Izabel Cristina Pereira Leite (XXX.889.184-XX); Laura Rayane da Rocha Leite (XXX.398.312-XX); Magna Flavia Farias Leite (XXX.754.532-XX); Marcia Garcia da Silva Oliveira (XXX.807.867-XX); Margareth de Andrade Oliveira de Souza (XXX.490.429-XX); Maria Antonieta Pereira Leite (XXX.570.924-XX); Maria Cirineia da Rocha Leite (XXX.398.492-XX); Maria Helena Araujo de Macedo (XXX.121.207-XX); Marinalva Araujo de Menezes (XXX.491.387-XX); Mary Lucy Leite (XXX.528.784-XX); Miria Oliveira Cechinel (XXX.102.139-XX); Monica de Oliveira Miranda (XXX.125.789-XX); Terezinha Monteiro Galisa (XXX.963.347-XX); Vera Lucia Quinteiro Olimpio (XXX.698.377-XX); Vilma Ramos Sant Ana (XXX.573.899-XX).

13.1. Ministro presente: Walton Alencar Rodrigues (Relator).
13.2. Ministros-Substitutos convocados: Marcos Bemquerer Costa e Weder de Oliveira (na Presidência).

ACORDAO-COMPLETO-2409173

Acórdão 7068/2020 - Primeira Câmara

WALTON ALENCAR RODRIGUES

Adoto, como relatório, parecer do Ministério Público de Contas, da lavra do E. Procurador Júlio Marcelo de Oliveira:
Trata-se de processo consolidado com dez atos de pensões militares deferidas pelo Ministério da Defesa/Comando da Marinha, que receberam pareceres pela legalidade do controle interno e da Secretaria de Fiscalização de Pessoal.
A pensão militar instituída por Antonio Olimpio Sobrinho, falecido em 6/3/2018, tem como beneficiária Vera Lucia Quinteiro Olimpio, na qualidade de viúva (peça 9) .
Consultas aos sistemas de informações da Relação Anual de Informações Sociais - RAIS do Ministério da Economia e do Instituto Nacional do Seguro Social - INSS revelam que a interessada, além da pensão militar em apreço, recebe também os seguintes benefícios:
- Aposentadoria por idade, com vigência a partir de 31/1/2015, na qualidade de Professora do ensino fundamental da Prefeitura Municipal de Ipaumirim, concedida com fundamento no Regime Jurídico Único municipal;
- Aposentadoria por idade, concedida pelo INSS, Benefício 1676904082, com início a partir de 11/11/2013.
De acordo com o art. 29 da Lei 3.765/1960, em sua redação original, norma que dispõe sobre a concessão de pensões militares:
Art. 29. É permitida a acumulação:
a)  de duas pensões militares;
b)  de uma pensão militar com proventos de disponibilidade, reforma, vencimentos, aposentadoria ou pensão proveniente de um único cargo civil.
Com a edição da MP 2.215-10/2001, este artigo passou a dispor o seguinte:
Art. 29. É permitida a acumulação:
I - de uma pensão militar com proventos de disponibilidade, reforma, vencimentos ou aposentadoria;
II - de uma pensão militar com a de outro regime, observado o disposto no art. 37, inciso XI, da Constituição Federal.
Tendo em vista que o referido dispositivo legal em nenhum momento permitiu a acumulação de mais de dois benefícios, a pensão militar em apreço deve ser considerada ilegal, negando-se consequentemente o respectivo registro.
No âmbito desta Corte de Contas, a jurisprudência é pacífica no sentido de considerar tal acumulação indevida, conforme se observa das seguintes deliberações:
Acórdão 8721/2017-TCU-Segunda Câmara
PENSÃO MILITAR. ACUMULAÇÃO ILEGAL DE BENEFÍCIOS. DESCUMPRIMENTO DAS REGRAS DO ART. 29 DA LEI 3.765/1960. ILEGALIDADE DE UM ATO E NEGATIVA DE REGISTRO. LEGALIDADE DOS DEMAIS ATOS, COM DETERMINAÇÃO PARA OS REGISTROS CORRESPONDENTES.
 (...) 
2. O benefício previdenciário do INSS é considerado para fins do disposto no mencionado art. 29 da Lei 3.765/1960, haja vista que, em se tratando de pensão civil, quer seja previdenciária quer estatutária, a acumulação de benefícios recebidos dos cofres públicos deve ser entendida de maneira restritiva.
Acórdão 10142/2017-TCU-Segunda Câmara
PESSOAL. PENSÃO MILITAR. PERCEPÇÃO SIMULTÂNEA DE MAIS DE DOIS BENEFÍCIOS. ACUMULAÇÃO ILEGAL. DESCUMPRIMENTO DAS REGRAS DO ART. 29 DA LEI 3.765/1960. ILEGALIDADE DE UM ATO E NEGATIVA DE REGISTRO. LEGALIDADE DAS OUTRAS CONCESSÕES, COM DETERMINAÇÃO PARA OS REGISTROS CORRESPONDENTES.
Acórdão 3653/2011-TCU-Segunda Câmara
PESSOAL. PENSÃO MILITAR. LEI Nº 3.765/1960. REVERSÃO EM FAVOR DAS FILHAS DO INSTITUIDOR. ACUMULAÇÃO DE TRÊS BENEFÍCIOS POR UMA INTERESSADA. ILEGALIDADE. DETERMINAÇÕES.
O ato da pensão em análise ingressou neste Tribunal em 9.10.2018, de modo que pode ser apreciado sem a necessidade de prévia oitiva da interessada, nos termos do Acórdão 587/2011-TCU-Plenário.
Ante o exposto, o Ministério Público de Contas manifesta-se pela ilegalidade da pensão militar instituída por Antonio Olimpio Sobrinho e aquiesce à proposta oferecida nos autos pela Sefip, quanto aos demais atos em exame.

não há

Procurador Júlio Marcelo de Oliveira.

PESSOAL. PENSÃO MILITAR. PERCEPÇÃO SIMULTÂNEA DE MAIS DE DOIS BENEFÍCIOS PREVIDENCIÁRIOS. ACUMULAÇÃO ILEGAL. DESCUMPRIMENTO DAS REGRAS DO ART. 29 DA LEI 3.765/1960. ILEGALIDADE DE UM ATO E NEGATIVA DE REGISTRO. LEGALIDADE E REGISTRO DAS OUTRAS CONCESSÕES. DETERMINAÇÃO. CIÊNCIA.

PENSÃO MILITAR (PMIL)

Secretaria de Fiscalização de Pessoal (SEFIP).

Cuidam os autos de processo consolidado de atos de concessão de pensão militar emitidos pelo Ministério da Defesa/Comando da Marinha.
A Secretaria de Fiscalização de Pessoal, após adoção dos procedimentos estabelecidos na Instrução Normativa TCU 78/2018 e na Resolução TCU 206/2007, opina por considerar legais e ordenar o registro dos atos de concessão de pensão militar instituídos por Moises Durão Oliveira, Waldemar Fernandes de Oliveira, Ezequiel Severo de Macedo, Cicero Jose de Oliveira, Geraldo Brito Galisa, Israel Barbosa Sant Ana, Francisco Leite, Antonio Olímpio Sobrinho, Arnaldo de Negreiros Jannuzzi e por Joaquim Rabelo de Menezes.
O Ministério Público junto ao TCU diverge, parcialmente, da proposta da unidade instrutiva ao considerar ilegal e negar registro ao ato de pensão militar instituído por Antônio Olímpio Sobrinho em 6/3/2018, em favor da viúva Vera Lúcia Quinteiro Olímpio.
Segundo o Parquet especializado, consulta aos sistemas de informação do Relação Anual de Informações Sociais (RAIS) do Ministério da Economia e do Instituto Nacional do Seguro Social (INSS) revela que a cônjuge sobrevivente, além da pensão militar, acumula mais dois benefícios previdenciários, a contrariar vedação estampada no artigo 29 da Lei 3.765/1960, com a redação dada pela Medida Provisória 2.215-10/2001, e jurisprudência do Tribunal. Os outros benefícios percebidos pela interessada são:
- aposentadoria por idade, com vigência a partir de 31/1/2015, na qualidade de Professora do ensino fundamental da Prefeitura de Ipaumirim/CE, concedida com fundamento no Regime Jurídico Único municipal;
- aposentadoria por idade, concedida pelo INSS, Benefício 1676904082, com início a partir de 11/11/2013.
Quanto aos demais atos de concessão de pensão militar, o Ministério Público de Contas opina pela legalidade e registro.
Feito esse introito, passo a decidir.
Inicialmente, os atos de concessão deram entrada no TCU há menos de cinco anos, o que dispensa, sobretudo em relação à interessada Vera Lúcia Quinteiro Olímpio, o procedimento prévio de oitiva com vistas a garantir contraditório e ampla defesa quanto à proposta de ilegalidade e recusa e registro da pensão militar instituído por Antônio Olímpio Sobrinho, conforme orientação expressa no Acórdão 587/2011-TCU-Plenário.
De acordo com a vedação inscrita no art. 29 da Lei 3.765/1960, jamais foi permitido o acúmulo de mais de dois benefícios previdenciários, senão vejamos:
Redação original
Art. 29. É permitida a acumulação:
a) de duas pensões militares;
b) de uma pensão militar com proventos de disponibilidade, reforma, vencimentos, aposentadoria ou pensão proveniente de um único cargo civil.
Redação dada pela MP 2.215-10/2001
Art. 29. É permitida a acumulação:
I - de uma pensão militar com proventos de disponibilidade, reforma, vencimentos ou aposentadoria;
II - de uma pensão militar com a de outro regime, observado o disposto no art. 37, inciso XI, da Constituição Federal.
Na situação vertente, a interessada, além da pensão militar em análise, é também titular de aposentadoria por idade, concedida pelo Regime Geral de Previdência Social (número 1676904082) , e outra aposentadoria por idade emitida pelo Regime Jurídico Único do Município de Ipaumirim/CE, o que viola a proibição de acúmulo de mais de dois benefícios previdenciários, prevista no referido dispositivo legal. 
Nessa linha, trilha a jurisprudência do TCU, a exemplo dos Acórdão 11072/2019-TCU-Primeira Câmara (Relator Min. Bruno Dantas) , 9.801/2019-TCU-1ª Câmara (Relator Mins. Marcos Bemquerer) , 8.517/2019-TCU-1ª Câmara (Relator Min. Vital do Rêgo) , 8.394/2019-TCU-1ª Câmara (Relator Min. Vital do Rêgo) , 3.653/2011-TCU-2ª Câmara (Relator Mins. Andrés Luís de Carvalho) , 8.721/2017-TCU-2ª Câmara (Relator Mins. Marcos Bemquerer) , 10.142/2017-TCU-2ª Câmara (Relator Mins. Marcos Bemquerer) , 4.990/2019-TCU-2ª Câmara (Relator Mins. Marcos Bemquerer) , 5.278/2019-TCU-2ª Câmara (Relator Mins. Marcos Bemquerer) , 5.279/2019-TCU-2ª Câmara (Relator Mins. Marcos Bemquerer) , 5.281/2019-TCU-2ª Câmara (Relator Mins. André Luís de Carvalho) , dentre outros.
Dessa forma, a pensão militar instituída por Antônio Olímpio Sobrinho não reúne as condições para receber a chancela de legalidade, devendo-lhe ser negado o registro, sem embargo da dispensa de devolução dos valores indevidamente recebidos de boa-fé pela interessada, nos termos do Enunciado 106 da Súmula da Jurisprudência do TCU.
Deverá, ainda, ser informado à interessada Vera Lúcia Quinteiro Olímpio que poderá optar pelo recebimento do benefício relativo à presente pensão militar, desde que comprove o correto enquadramento nas disposições do art. 29 da Lei 3.765/1960, escolhendo apenas os benefícios legalmente acumuláveis.
Ante o exposto, voto por que o Tribunal adote a deliberação que ora submeto à apreciação deste Colegiado.
TCU, Sala das Sessões Ministro Luciano Brandão Alves de Souza, em 22 de outubro de 2019.
WALTON ALENCAR RODRIGUES 
Relator